【裁判字號】    94,訴,1184
【裁判日期】    951214
【裁判案由】    退除給與
【裁判全文】
臺北高等行政法院判決
                                    94年度訴字第1184號
                              .
原      告  甲○○
被      告  國防部海軍司令部
代  表  人  林鎮夷（司令）
訴訟代理人  丁○○
            丙○○
            乙○○
上列當事人間因退除給與事件，原告不服被告93年7月1日海理字
第0930003709號函之處分，提起行政訴訟。本院判決如下：
    主  文
原告之訴駁回。
訴訟費用由原告負擔。
    事  實
壹、事實概要：
    緣原告於民國（以下同）38年5月1日入伍，前奉被告（48）
    鈺役字第12569號令核定於48年12月16日因傷病退伍， 並依
    國防部48年5月24日（48）通甲字第018號令頒「陸海空軍志
    願士官士兵退伍除役給與發放辦法」所定之給付標準支給退
    除役金。嗣原告主張其已符合總統於48年8月4日公布之陸海
    空軍士官服役條例第27條規定，應發給退除給與23個基數，
    迭向被告陳情補發，被告最終以93年7月1日海理字第093000
    3709號函否准所請。原告不服，向國防部提起訴願，國防部
    以93年 9月10日訴誠字第0930000601號函移行政院，經行政
    院就原告不服國防部人力司睦瞻字第0920002795號、第0000
    000000號及第0920004849號書函部分決定「訴願不受理」，
    而就原告指陳海軍總司令部（現為海軍司令部）之處理提起
    訴願部分，另以93年 9月27日院臺訴字第0930043983號函移
    請國防部錄案辦理，惟國防部迄未為訴願決定，原告遂向本
    院提起行政訴訟。
貳、兩造聲明：
一、原告聲明：求為判決
(一)、原處分均撤銷。
(二)、被告應作成給付原告23個基數（月）以現職海軍中士新臺幣
    （以下同）38,000元計，應發給874,000元， 並賠償精神損
    失500,000元，共1,374,000元之處分。
二、被告聲明：求為判決駁回原告之訴。
、兩造爭點：
    原告於48年12月16日因傷病退伍，得否依陸海空軍士官服役
    條例第27條規定請領退除給與？
一、原告陳述：
(一)、原告於48年12月16日因傷病除役，已符合總統於48年8月4日
    公布之陸海空軍士官服役條例（按，88年5月5日廢止）第27
    條規定，應發給退除給與23個基數。該條例第33條規定：「
    本條例自公布日施行。」中央法規標準法第13條規定：「法
    規明定自公布或發布日施行者，自公布或發布之日起算至第
    三日起發生效力。」惟因行政院延誤至49年 9月17日才以院
    防臺字第5186號令訂定陸海空軍士官服役條例施行細則（按
    ，88年 6月16日廢止），致被告未依陸海空軍士官服役條例
    第27條規定發給原告應得之退除給與，而依國防部48年 5月
    24日（48）通甲字第 018號令頒「陸海空軍志願士官士兵退
    伍除役給與發放辦法」所定之給付標準支給退除役金 （3個
    月薪餉、1床蚊帳及1套中山裝）。然國防部48年 5月24日（
    48 ）通甲字第018號令係行政命令，因與法律位階之陸海空
    軍士官服役條例牴觸而無效，被告自不得適用該行政命令所
    頒之「陸海空軍志願士官士兵退伍除役給與發放辦法」所定
    之給付標準支給退除役金。
(二)、綜上所述，爰請判決如原告訴之聲明。
二、被告陳述：
(一)、按中央法規標準法第14條規定：「法規特定有施行日期，或
    以命令特定施行日期者，自該特定日起發生效力。」復按48
    年8月4日公布之陸海空軍士官服役條例第27條規定：「退伍
    金、退休俸、贍養金給與規定，如附表。」而陸海空軍士官
    退伍退休除役退伍金退休俸贍養金支給規定表附註 6規定：
    「本表所訂給與實施日期由行政院定之。」行政院49年 9月
    17日院臺字第5186號令訂定發布之陸海空軍士官服役條例施
    行細則第29條第 1項規定：「本條例第27條所定『退伍金、
    退休俸、贍養金給與規定表』，自民國50年7月1日起實施。
    」係依法律授權所為， 且陸海空軍士官服役條例應自50年7
    月1日起發生效力。
(二)、50年 6月30日以前即士官退除給與制度未實施之前，因國防
    部為國防事務最高主管機關，基於權責，爰配合斯時政府財
    政及社會經濟狀況，訂定一定退除役金支給標準，以為因應
    。被告於48年12月4日以（48）鈺役字第12569號令核定原告
    48年12月16日以中士退伍除役，士官年資計10年 7月15日，
    並依國防部48年5月24日（48）通甲字第018號令頒之「陸海
    空軍志願士官士兵退伍除役給與發放辦法」第 2條第1項第1
    款規定（48年7月1日至49年 6月30日以前退伍除役者，按附
    表一次給與發給）核發一次中士退除役金 470元，並無違誤
    ，而非依該發放辦法第 2條第1項第3款前段（50年7月1日以
    後退伍除役者，依其服役年資計算基數）規定發放。
(三)、原告自述符合48年8月4日公布之陸海空軍士官服役條例第27
    條規定，惟斯時士官退除給與制度尚未實施，原告48年12月
    16日除役在先，故仍依當時適用之退除役金給與標準核發原
    告一次退除役金，作業並無違誤。
(四)、依原告退伍時之陸海空軍士官服役條例附表附註 6規定：「
    本表所訂給與實施日期由行政院定之。」另依49年 9月17日
    行政院訂定發布之陸海空軍士官服役條例施行細則第29條第
    1 項規定：「本條例第27條所定『退伍金、退休俸、贍養金
    給與規定表』，自民國50年7月1日起實施。」乃各該規定意
    旨之重申，非被告任意擴張解釋。且原告48年間以中士退伍
    ，基於法律不溯及既往之原則，自應適用原告退伍當時有效
    之國防部48年5月24日（48）通甲字第018號令頒「陸海空軍
    志願士官士兵退伍除役給與發放辦法」第 2條第1項第1款之
    給付標準支給，不得適用48年8月4日公布之陸海空軍士官服
    役條例第27條規定。另行政院為照顧38年1月1日以後至59年
    6 月30日以前退役軍、士官人員，特訂「退伍除役軍官士官
    退除給與補助金發放辦法」，國防部88年7月1日（88）易晨
    字第 13535號令頒「退伍除役軍官士官退除給與補助金發放
    作業規定」伍、補助金計算方式：以84年7月1日相同官階俸
    級之本俸之百分之15為補助金基數金額，被告前以（88）挹
    管字第5190號函依原告年資23個基數核發補助金42,895元；
    此業經被告及國防部分別函覆原告在案。綜上，被告否准原
    告所請，自無不合。
(五)、綜上所述，本件原告請求被告依48年8月4日公布之陸海空軍
    士官服役條例第27條規定給付23個基數等請求顯無理由，爰
    請判決如被告答辯之聲明。
    理  由
一、按「志願士官士兵經核准退伍除役者，其退伍除役給與，依
    左列標準發給：一、一次退除役金及贍養金：(一)48年7月1日
    至49年 6月30日以前退伍除役者，按附表一給與發給。…(三)
    50年7月1日以後退伍除役者，依其服役年資計算基數，從優
    發給退除給與，其辦法另訂之。」陸海空軍志願士官士兵退
    伍除役給與發放辦法第2條第1款第1目、第3目定有明文。復
    按「法規特定有施行日期，或以命令特定施行日期者，自該
    特定日起發生效力。」中央法規標準法第14條亦有規定。再
    按「退伍金、退休俸、贍養金給與規定，如附表。」為48年
    8 月4 日公布之陸海空軍士官服役條例第27條所規定。又按
    「本表所訂給與實施日期由行政院定之。」為陸海空軍士官
    退伍退休除役退伍金退休俸贍養金支給規定表附註6 所明定
    。另按「本條例第27條所定『退伍金、退休俸、贍養金給與
    規定表』，自民國50年7 月1 日起實施。」為行政院49年9
    月17日院臺字第5186號令訂定發布之陸海空軍士官服役條例
    施行細則第29條第1 項所規定。是陸海空軍士官服役條例自
    50年7 月1 日起發生效力。
二、本件原告於38年5月1日入伍，前奉被告（48）鈺役字第1256
    9號令核定於48年12月16日因傷病退伍，並依國防部48年5月
    24日（48）通甲字第 018號令頒「陸海空軍志願士官士兵退
    伍除役給與發放辦法」所定之給付標準支給退除役金，此有
    原告之服役資料、被告（48）鈺役字第 12569號令等影本附
    卷可稽。嗣原告主張其已符合總統於48年8月4日公布之陸海
    空軍士官服役條例第27條規定，應發給退除給與23個基數，
    迭向被告陳情補發，被告最終以93年7月1日海理字第093000
    3709號函否准所請。原告不服，向國防部提起訴願，國防部
    函移行政院，經訴願決定「訴願不受理」後，提起本件行政
    訴訟。
三、原告於本件行政訴訟中訴稱，48年8月4日公布之陸海空軍士
    官服役條例依中央法規標準法第13條規定，自公布之日起算
    至第三日起發生效力，則原告於48年12月16日因傷病除役，
    已符合該條例第27條規定，被告應發給原告退除給與23個基
    數。詎被告依與該條例牴觸而無效之國防部以48年 5月24日
    （48）通甲字第 018號令頒之「陸海空軍志願士官士兵退伍
    除役給與發放辦法」所定之給付標準支給退除役金。嗣原告
    迭向被告陳情補發，被告以種種理由否准所請，顯有違誤云
    云。惟查：
(一)、依上揭陸海空軍士官服役條例附表附註 6規定：「本表所訂
    給與實施日期由行政院定之。」另依49年 9月17日行政院訂
    定發布之陸海空軍士官服役條例施行細則第29條第 1項規定
    ：「本條例第27條所定『退伍金、退休俸、贍養金給與規定
    表』，自民國50年7月1日起實施。」是陸海空軍士官服役條
    例自50年7月1日起發生效力，原告主張其於48年12月16日退
    伍時已符合陸海空軍士官服役條例第27條規定，委無可採。
(二)、在士官退除給與制度未實施之前，國防事務最高主管機關即
    國防部基於權責，爰配合斯時政府財政及社會經濟狀況，以
    48年5月24日（48）通甲字第018號令頒「陸海空軍志願士官
    士兵退伍除役給與發放辦法」，訂定一定退除役金支給標準
    ，以為因應。本件被告於48年12月4日以（48）鈺役字第125
    69號令核定原告48年12月16日以中士退伍除役，士官年資計
    10年 7月15日，基於法律（本案指陸海空軍士官服役條例）
    不溯及既往之原則，被告依原告退伍時有效之上揭「陸海空
    軍志願士官士兵退伍除役給與發放辦法」第 2條第1款第1目
    規定，核發一次中士退除役金470元，而非依該發放辦法第2
    條第1款第3目規定，依其服役年資計算基數，從優發給退除
    給與，更非依陸海空軍士官服役條例第27條規定發給退除給
    與，洵無違誤。
(三)、行政院為照顧38年1月1日以後至59年 6月30日以前退役軍、
    士官人員，特訂「退伍除役軍官士官退除給與補助金發放辦
    法」，國防部以88年7月1日（88）易晨字第 13535號令頒「
    退伍除役軍官士官退除給與補助金發放作業規定」伍、補助
    金計算方式：以84年7月1日相同官階俸級之本俸之 15%為補
    助金基數金額，被告前以（88）挹管字第5190號函依原告年
    資23個基數核發補助金42,895元；此業經被告及國防部分別
    函覆原告在案，併此敘明。
四、綜上所述，原告之陳詞均不可採，則被告就原告申請補發退
    除給與所為之否准處分，揆諸首揭規定，並無違誤。原告徒
    執前詞，訴請撤銷原處分，被告應作成給付原告23個基數（
    月）以現職海軍中士38,000元計，應發給874,000元， 並賠
    償精神損失500,000元，共1,374,000元之處分，均無理由，
    應予駁回。
五、本件事證已臻明確，兩造其餘攻擊防禦方法均與本件判決結
    果不生影響，故不逐一論述，併此敘明。
據上論結，本件原告之訴為無理由， 爰依行政訴訟法第98條第3
項前段判決如主文。
中    華    民    國    95    年    12    月    14    日
                  第六庭審判長法  官  吳  慧  娟
                              法  官  曹  瑞  卿
                              法  官  陳  鴻  斌
上為正本係照原本做成。
如不服本判決，應於送達後20日內，向本院提出上訴狀並表明上
訴理由，如於本判決宣示後送達前提起上訴者，應於判決送達後
20日內補提上訴理由書（須按他造人數附繕本）。
中    華    民    國    95    年    12    月    14    日
                              書記官  林  苑  珍


司法院資訊處製作；財團法人民間司法改革基金會備份。
